【裁判字號】    97,訴,1208
【裁判日期】    970731
【裁判案由】    商業會計法等
【裁判全文】
臺灣臺北地方法院刑事判決              97年度訴字第1208號
公  訴  人  臺灣臺北地方法院檢察署檢察官
被      告  甲○○
                      樓指定.
上列被告因偽造文書案件，經檢察官提起公訴（97年度偵字第10
112號），本院判決如下：
    主  文
甲○○共同連續商業負責人，以明知為不實之事項，而填製會計
憑證，處拘役伍拾日，如易科罰金，以銀元參佰元即新臺幣玖佰
元折算壹日。減為拘役貳拾伍日，如易科罰金，以銀元參佰元即
新臺幣玖佰元折算壹日; 又公司負責人，為納稅義務人，以不正
當方法逃漏稅捐，處有期徒刑貳月，如易科罰金以銀元參佰元即
新台幣玖佰元折算壹日，減為有期徒刑壹月，如易科罰金以銀元
參佰元即新台幣玖佰元折算壹日。
    事  實
一、甲○○係址設臺北市中正區○○○路○段88號12樓安峻多媒
    體有限公司（下稱安峻公司）之負責人。明知安峻公司在民
    國92年7月至8月間，均未向碩德生化科技股份有限公司（下
    稱碩德公司）進貨，竟為逃漏安峻公司之營業稅，而與址設
    臺北市內湖區○○○路○段295巷5號之碩德生化科技股份有
    之負責人林泰欽及址設臺北市○○○路○段30巷23號1樓之洪
    龍丞會計事務所之負責人洪龍丞共同基於填製不實會計憑證
    之概括犯意聯絡，林泰欽提供碩德公司之如附表所示空白統
    一發票2張，再由洪龍丞連續填製如附表所示之銷售金額（
    合計共新臺幣【下同】40萬0304元），作為安峻公司之進項
    憑證，再由安峻公司持以申報該期營業稅，扣抵該公司之該
    期銷項營業稅額，使安峻公司因而逃營業稅2萬0105元，足
    以生損害於稅捐稽徵機關對於稅捐稽徵之正確性。
二、案經臺灣士林地方法院檢察署檢察官自動檢舉呈請臺灣高等
    法院檢察署檢察長令轉臺灣臺北地方法院檢察署檢察官偵查
    起訴。
    理  由
壹、程序事項:
    本件被告甲○○所犯違反商業會計法等案件，均係非死刑、
    無期徒刑、最輕本刑3年以上有期徒刑之罪，亦非高等法院
    管轄之第一審案件，其於本院準備程序進行中，就被訴事實
    為有罪之陳述，經法官告知簡式審判之旨，並聽取檢察官、
    被告之意見後，本院合議庭裁定由受命法官獨任進行簡式審
    判程序，合先敘明。
貳、實體事項:
一、上揭犯罪事實，業據被告甲○○於本院審理時坦承不諱。並
    據證人林泰欽於偵查中對檢察官所詢與安峻公司是否有實際
    交易時所述: 因為我們公司沒有業績，所以請洪龍丞會計師
    事務所幫我們作帳，我把公司的空白發票交給他（參他字第
    427號卷第376頁）; 是洪龍丞拿我們公司發票開給他們，當
    時我們公司已經沒有營業，他們是為了要製造業績等語（參
    偵字第19856號卷第108頁），及證人洪龍丞於偵查中所述:
    安峻公司的營業稅是我在負責，有介紹碩德公司林泰欽與該
    公司負責人接洽，他們有交易但金額沒那麼大，後來該公司
    拿到碩德公司的發票交給我，我有用該發票幫該公司報稅等
    語在案（參偵19856號卷第36頁）。且有碩德公司之統一發
    票查核清單（參偵卷第6368號卷第127頁、他字第427號卷第
    246頁）、安峻公司登記資料（參偵字19856號卷第13、79-9
    2頁）、臺北市國稅局大安分局處分書（參同上偵卷第9頁）
    等在卷可稽。足認被告前開出於任意性所為之自白，核與事
    實相符，而可採信。從而，本件被告之上開犯行，事證明確
    ，洵堪認定，應依法論科。
二、論罪科刑之理由：
  (一)被告行為後，刑法於94年1月7日修正通過，於94年2月2日公
    布，並於95年7月1日施行。按行為後法律有變更者，適用行
    為時之法律，但行為後之法律有利於行為人者，適用最有利
    於行為人之法律，現行刑法第2條第1項訂有明文。本次刑法
    修正之比較新舊法，應就罪刑有關之共犯、未遂犯、想像競
    合犯、牽連犯、連續犯、結合犯，以及累犯加重、自首減輕
    暨其他法定加減原因（如身分加減）與加減例等一切情形，
    綜其全部罪刑之結果而為比較。（最高法院95年5月23日著
    有95年度第8次刑庭會議決議可資參照。），合先敘明。經
    查：
  (1)被告行為後，刑法第56條連續犯之規定，業已經刪除，此刪
    除雖非犯罪構成要件之變更，但顯已影響行為人刑罰之法律
    效果，自屬法律有變更，是自應依新法第2條第1項規定，比
    較新、舊法何者對被告有利。經比較新、舊法結果，被告二
    人行為時法律即舊法對其較為有利。
  (2)被告行為後，刑法第31條亦經修正，修正前之規定為: 「因
    身分或其他特定關係成立之罪，其共同實施或教唆幫助者，
    雖無特定關係，仍以共犯論。因身分或其他特定關係致刑有
    重輕或免除者，其無特定關係之人，科以通常之刑。」，修
    正後之規定為:「因身分或其他特定關係成立之罪，其共同
    實行、教唆或幫助者，雖無特定關係，仍以正犯或共犯論。
    但得減輕其刑。因身分或其他特定關係致刑有重輕或免除者
    ，其無特定關係之人，科以通常之刑。」，修正後之規定，
    較有利於被告。
  (3)修正後關於無身分之共犯，雖得減輕其刑，而較有利於被告
    ，但本件被告共同開立之不實統一發票共有2張，如依修正
    後之規定，應論以數罪。綜合比較結果，被告行為時之法律
    較有利於被告，自應適用修正前刑法之相關規定及罰金罰鍰
    提高標準條例第2條規定。至於被告行為後刑法第28條亦有
    修正，修正前規定為：2人以上共同實施犯罪之行為者，皆
    為正犯。修正後之規定則為：2人以上共同實行犯罪之行為
    者，皆為正犯。揆諸本條之修正理由係為釐清陰謀共同正犯
    、預備共同正犯、共謀共同正犯是否合乎本條規定之正犯要
    件。是非法律變更，應依修正後之規定論之。附此敘明。
  (二)被告行為後，商業會計法於95年5月24日公布，於同年月26
    日生效。修正前、後之構成要件均相同。但修正前之商業會
    計法第71條之法定刑為: 5年以下有期徒刑、拘役或科或併
    科新臺幣15萬元以下罰金。而95年5月26日生效之新法第71
    條之法定刑為: 處5年以下有期徒刑、拘役或科或併科新臺
    幣60萬元以下罰金。比較新、舊法之結果，被告行為之舊法
    對被告較為有利。是揆諸前開刑法第2條第1項前段之規定，
    本件自應適用被告行為時之舊法。
  (三)按統一發票乃商業會計法第15條第1款所列之原始憑證，屬
    商業會計憑證之一種。被告與碩德公司負責人林泰欽及會計
    師事務所負責人洪龍丞基於共同之犯意聯絡，由林泰欽提供
    空白統一發票，再由洪龍丞開立不實統一發票，供被告經營
    之安峻公司申報營業稅，被告雖非碩德公司之負責人，而不
    具該身分，揆諸修正前刑法第31條第1項規定，仍以共犯論
    。是核被告所為，係犯修正前刑法第31條第1項、商業會計
    法第71條第1款商業負責人填製不實會計憑證罪，及稅捐徵
    法第47條第1款、第41條之公司負責人，為納稅義務人以不
    正當方法逃漏稅捐罪。其所犯商業會計法第71條第1款商業
    負責人填製不實會計憑證罪部分，與林泰欽、洪龍丞間，有
    犯意之聯絡及行為之分擔，均為共同正犯。被告與共犯林泰
    欽、洪龍丞先後開2張不實之統一發票，時間緊接，觸犯構
    成要件相同之罪名，顯係基於概括之犯意反覆為之，為修正
    前刑法第56條之連續犯，以一罪論，並依法加重其刑。又按
    「公司為法人，公司負責人為自然人，二者在法律上並非同
    一人格主體。公司負責人為公司之代表，其為公司所為行為
    ，應由公司負責。故公司負責人為公司以不正當方法逃漏稅
    捐，因納稅義務人為公司，其所觸犯稅捐稽徵法第41條之罪
    之犯罪或受罰主體，仍為公司，而非公司負責人，僅因公司
    於事實上無從擔負自由刑之責任，基於刑事政策上之考慮，
    同法第47條第1款將納稅義務人之公司應處徒刑之規定，轉
    嫁於公司負責人。是公司負責人依該條款而適用徒刑之處罰
    ，乃屬代罰之性質，並非因其本身之犯罪而負行為責任。又
    刑法第55條所規定之牽連犯，必須同一人犯一罪而其方法或
    結果行為另犯他罪名，始克相當；亦即必須同一犯罪主體之
    二個以上犯罪行為間，具有目的與方法、或目的與結果之關
    係，始得從一重處斷。公司負責人為納稅義務人之公司以不
    正當方法逃漏稅捐，既非稅捐稽徵法第41條之犯罪或受罰主
    體，僅依同法第47條第1款之規定，代替公司受徒刑之處罰
    ，自與其本身為犯罪主體所犯其他罪名（如刑法第216條、
    第215條、商業會計法第71條第1款等罪）間，不具牽連犯關
    係。」（最高法院88年度台非字第149號判決要旨參照）。
    是被告所犯上開二罪，應分論併罰之。爰審酌被告與林泰欽
    等人共同開立不實之發票張數僅有2張，逃漏之營業稅額僅2
    萬餘元，其行為雖紊亂稅捐稽徵機關對於稅額查核之正確性
    ，但損害尚小，且被告犯後已依法補繳稅捐，此有繳款書在
    卷可稽，且其犯後坦承犯行態度尚稱良好等一切情狀，分別
    量處如主文所示之刑。
  (五)又被告行為後，刑法第41條亦於上開期日修正，罰金罰鍰提
    高標準條例第2條亦於95年5月17日修正刪除。而被告於行為
    時之刑法第41條第1項前段規定：犯最重本刑為5年以下有期
    徒刑以下之刑之罪，而受6個月以下有期徒刑或拘役之宣告
    ，因身體、教育、職業、家庭之關係或其他正當事由，執行
    顯有困難者，得以1元以上3元以下折算1日，易科罰金」，
    又依95年5月17日修正前罰金罰鍰提高標準條例第2條規定，
    就其原定數額提高為100倍折算1日，則被告行為時之易科罰
    金折算標準，應以銀元300元折算1日，經折算為新臺幣後，
    應以新臺幣900元折算為1日；惟94年2 月2日修正公布之刑
    法第41條第1項前段則規定：犯最重本刑為5年以下有期徒刑
    以下之刑之罪，而受6個月以下有期徒刑或拘役之宣告者，
    得以新臺幣1千元、2千元或3千元折算1日，易科罰金。是比
    較修正前、後之易科罰金折算標準，以94 年2月2日修正公
    布前之刑法規定，較有利於被告。自應依修正前刑法第41條
    第1項前段及修正前罰金罰鍰提高標準條例第2條之相關規定
    。爰均並依修正前之上開規定諭知易科罰金之折算標準。
  (六)被告行為後，中華民國九十六年罪犯減刑條例於民國96年7
    月16日公布施行，而被告本案犯罪時間92年7、8月間，係在
    96年4月24日以前，且無不能減刑之事由，合於中華民國九
    十六年罪犯減刑條例第2條第1項第3款之規定，爰依法各減
    輕其宣告刑2分之1，併諭知易科罰金之折算標準。
據上論斷，應依刑事訴訟法第273條之1、第299條第1項前段，修
正前商業會計法第71條第1款，稅捐稽徵法第47條第1款、第41條
，刑法第11條前段、第2條第1項前段、第28條、修正前刑法第31
條第1項、第56條、第41條第1項前段，修正前罰金罰鍰提高標準
條例第2條，現行法規所定貨幣單位折算新臺幣條例第2條，中華
民國九十六年罪犯減刑條例第2條第1項第3款、第7條、第9條，
判決如主文。
本案經檢察官杜慧玲到庭執行職務。
中    華    民    國    97    年    7     月    31    日
                  刑事第四庭  法  官  李桂英
上正本證明與原本無異。
如不服本判決，應於判決送達後10日內，向本院提出上訴狀。
                                    書記官  嚴君珮
中    華    民    國    97    年    7     月    31    日
附錄本案論罪科刑法條全文：
修正前商業會計法第71條
商業負責人、主辦及經辦會計人員或依法受託代他人處理會計事
務之人員有左列情事之一者，處五年以下有期徒刑、拘役或科或
併科新台幣十五萬元以下罰金：
一、以明知為不實之事項，而填製會計憑證或記入帳冊者。
二、故意使應保存之會計憑證、帳簿報表滅失毀損者。
三、意圖不法之利益而偽造、變造會計憑證、帳簿報表內容或撕
    毀其頁數者。
四、故意遺漏會計事項不為記錄，致使財務報表發生不實之結果
    者。
五、其他利用不正當方法，致使會計事項或財務報表發生不實之
    結果者。
稅捐稽徵法第47條
 (法人或非法人團體負責人之刑責)
本法關於納稅義務人、扣繳義務人及代徵人應處徒刑之規定，於
左列之人適用之：
一、公司法規定之公司負責人。
二、民法或其他法律規定對外代表法人之董事或理事。
三、商業登記法規定之商業負責人。
四、其他非法人團體之代表人或管理人。
稅捐稽徵法第41條
 (逃漏稅捐之處罰)
納稅義務人以詐術或其他不正當方法逃漏稅捐者，處5年以下有
期徒刑、拘役或科或併科新台幣6萬元以下罰金。
附表:
┌──┬────┬──────┬──────┬──────┐
│編號│開立日期│統一發票號碼│銷售金額（單│逃漏之營業稅│
│    │        │            │位新臺幣元）│額（單位同左│
│    │        │            │            │）          │
├──┼────┼──────┼──────┼──────┤
│ 1  │92年7月 │UW 00000000 │16萬8,446元 │   8,422元  │
├──┼────┼──────┼──────┼──────┤
│ 2  │92年8月 │UW 00000000 │23萬1,858元 │1萬1,593元  │
├──┼────┼──────┼──────┼──────┤
│合計│        │            │40萬0,304元 │2萬0,015元  │
└──┴────┴──────┴──────┴──────┘


司法院資訊處製作；財團法人民間司法改革基金會備份。
